臺北高等行政法院判決
　　　　　　　　　　　　　　　　　　 95年度訴字第01696號
　　　　　　　　　　　　　　　.
原　　　告　甲○○
被　　　告　經濟部智慧財產局
代　表　人　蔡練生（局長）
訴訟代理人　丙○○
參　加　人　乙○○
上列當事人間因商標異議事件，原告不服經濟部中華民國95年3
月30日經訴字第09506164960 號訴願決定，提起行政訴訟，並經
本院依職權命第三人乙○○參加訴訟，本院判決如下：
　　主  文
原告之訴駁回。
訴訟費用由原告負擔。
　　事  實
一、事實概要：
    參加人乙○○（環北小吃店）前於民國（下同）93年4 月2
    日以「環北及圖」商標，指定使用於商標法施行細則第13條
    所定商品及服務分類表第29類之薑母鴨、沙茶鴨、鹽水鴨、
    板鴨、鹽水雞、土窯雞、甕仔雞、羊肉爐、紅燒牛肉、紅燒
    豬肉、保存處理的肉類、肉類速食調理包、冷凍肉類速食調
    理包、海鮮速食調理包、冷凍海鮮速食調理包、肉湯、魚湯
    、蔬菜速食調理包及濃縮蔬菜湯商品，向被告申請註冊，經
    被告核准列為註冊第0000000 號商標（下稱系爭商標，如附
    件一）。嗣原告以系爭商標有違商標法第23條第1 項第12、
    13及14款規定，對之提起異議。經被告審查，認系爭商標與
    據以異議之註冊第0000000 號「紅面及圖帝王食補」商標、
    註冊第754053號「鴨圖」商標、註冊第0000000 號「紅面帝
    王食補薑母鴨及圖」等商標均不構成近似，無違前揭法條規
    定，以94年11月10日中台異字第940392號商標異議審定書為
    「異議不成立」之處分。原告不服，提起訴願，經經濟部95
    年3 月30日經訴字第09506164960 號訴願決定駁回，遂向本
    院提起行政訴訟。本院依職權命參加人參加訴訟。
二、兩造聲明：
　(一)原告聲明：訴願決定及原處分均撤銷。
　(二)被告聲明：原告之訴駁回。
三、兩造之爭點：
    系爭商標與原告據以異議之商標是否近似？
　(一)原告主張：
    原告未於言詞辯論期日到場，依其所提起訴狀陳述略以：
    1.按商標圖樣「相同或近似於他人著名商標或標章，有致相
      關公眾混淆誤認之虞，或有減損著名商標或標章之識別性
      或信譽之虞者」，不得申請註冊，為商標法第23條第1 項
      第12款所明定。所謂商標圖樣相同或近似於他人著名商標
      或標章，有致相關公眾混淆誤認之虞者，係指商標圖樣本
      身相同或近似於他人夙著盛譽之商標或標章，有使一般相
      關事業或消費者誤信其所表彰之商品來源或產銷主體而購
      買之虞而言。而商標構成相同或近似者，係指以具有普通
      知識經驗之一般商品購買人，於購買時施以普通所用之注
      意，就兩商標主要部分之外觀、觀念或讀音隔離觀察，有
      無引起混同誤認之虞以為斷。故兩商標在外觀、觀念或讀
      音上，其主要部分之文字、圖形或記號，有一近似，足以
      使一般相關消費者產生混淆誤認之虞者，即為近似之商標
      。而衡酌商標在外觀或觀念上有無混同誤認之虞，應本客
      觀事實，按左列原則判斷之：(1)以具有普通知識經驗之購
      買者，施以普通所用之注意為標準；(2)商標之文字、圖形
      或記號，應異時異地隔離及通體觀察為標準；(3)商標以文
      字、圖形或記號為聯合式者，應就其各部分觀察，以構成
      主要之部分為標準。故判斷兩商標是否近似，應就各商標
      在「外觀」、「觀念」、「讀音」上特別突出顯著，足以
      讓消費者對標誌整體形成核心印象之主要部分異時異地隔
      離各別觀察，以辨其是否足以引起混淆誤認之虞。
      (1)查本件系爭註冊第0000000 號「環北及圖」商標圖樣係
        以一類似中國式窗櫺之方框內置背對之雞及鴨，並置「
        環北」此二字於該圖形下方；觀之原告據以異議之註冊
        第0000000 號「紅面及圖帝王食補」、第0000000 號「
        紅面帝王食補薑母鴨及圖」及第754053號「鴨圖」商標
        ，亦係以一相似中國式窗櫺之方框內置鴨圖形，註冊第
        0000000 號及第0000000 號商標並於該圖形下方列有「
        帝王食補」等中文字，兩相比對二者商標，兩造商標圖
        樣均以相彷彿之中國式窗櫺為圖形主要框架，內置家畜
        等圖形，下方或置中文字詞，本件系爭商標其排列組合
        之方式復又與原告上所列之據以異議商標之商標圖樣排
        列相同，以具有普通知識經驗之消費者，於購買時所施
        之普通注意或交易時連貫唱呼之際，仍有可能將不同事
        業之商品誤認來自同一來源之虞，或雖知商品來源不同
        ，但仍可能誤認其來源彼此間有關聯，依前述及商標法
        相關規定，兩造商標應屬構成近似之商標。
      (2)次查，原告之「帝王食補」薑母鴨連鎖店係由已故之董
        事長田正德先生所創辨，於70年創立迄今在全省各地已
        擁有直營店150 餘家，其加盟體系亦有百餘家，其創業
        事蹟屢經報章媒體之廣泛報導，此有原告檢送之報章雜
        誌之報導等證據資料影本可稽，「帝王食補」儼然已成
        為國內相關業者或消費者所周知之「薑母鴨」創始店，
        並為四季進補的第一選擇，於中台異字第920957號商標
        異議審定書中亦提及，原告在餐飲市場上多年來已建立
        相當之知名度，因此堪認原告據以異議之商標為一系列
        之著名「帝王食補」系列商標，則愈著名之商標其受他
        人攀附、搭便車的可能性愈高，為了維護市場公平競爭
        及保障相關消費者之權益，因此其需要保護之範圍愈廣
        ，系爭商標之註冊，實易使其所表彰之商品或服務與原
        告之著名商標產生聯想，而使相關業者及消費者對其所
        表彰之商品來源或產製主體發生混淆誤認，依法實應不
        得註冊，被告及訴願決定機關卻未就相關事實及原告「
        帝王食補」系列商標已為相關公眾所共知之著名商標加
        以審酌即為處分及決定，顯有違法不當之情事。
    2.另按商標法第23條第1 項第13款規定，商標圖樣「相同或
      近似於他人同一或類似商品或服務之註冊商標或申請在先
      之商標，有致相關消費者混淆誤認之虞者」，不得申請註
      冊。商標最主要之功能在於識別商品或服務來源，當相關
      消費者對於商品或服務來源，產生混淆誤認時應予禁止，
      是以混淆誤認的判斷為此條款規定核心，而混淆誤認之判
      斷，首應考量商標是否近似及商品或服務是否類似。商標
      近似係指二商標予人整體印象有其相近之處，若其標示在
      相同或類似的商品上時，以具有普通知識經驗之消費者，
      於購買時施以普通之注意，可能會有所混淆而誤認二商品
      來自同一來源，或者誤認二商標之使用人間存在關係企業
      、授權關係、加盟關係或其他類似關係；而商品類似之意
      義係指二個不同的商品，在功能、材料、產製者或其他因
      素上具有共同或關聯之處，如果標上相同或近似的商標，
      依一般社會通念及市場交易情形，易使商品消費者誤認其
      為來自相同或雖不相同但有關聯之來源，則此二個商品間
      即存在類似的關係，此於「混淆誤認之虞」審查基準第5.
      3.1 點亦明白揭示。
      (1)然查，系爭註冊第0000000 號「環北及圖」商標，如前
        所述，參加人雖以「圖形」搭配「環北」二字為商標圖
        樣申請註冊並指定使用於與原告長期使用之商品類別有
        高度重疊性之第29類「薑母鴨、沙茶鴨、鹽水鴨、板鴨
        、鹽水雞、土窯雞、甕仔雞、羊肉爐、紅燒牛肉、紅燒
        豬肉、保存處理的肉類、肉類速食調理包、冷凍肉類速
        食調理包、海鮮速食調理包、冷凍海鮮速食調理包、肉
        湯、魚湯、蔬菜速食調理包、濃縮蔬菜湯。」等商品，
        系爭商標非但使用與原告極相類似之圖形作為商標圖樣
        之一部申請註冊，其排列方式亦與原告據以異議之商標
        圖樣之排列方式相同。且經查，同樣以相近似於系爭商
        標及原告據以異議商標之中國式窗櫺圖形內置家畜圖形
        於「薑母鴨」等29類商品之商標，僅系爭商標仍與據爭
        「帝王食補」系列商標並存，其餘皆為原告所撤銷，系
        爭商標除外觀非常近似於原告所有之著名「帝王食補」
        系列商標外，其欲傳達予消費者之概念亦與原告之「帝
        王食補」系列商標相去不遠。因此系爭商標不論於商標
        外觀土、概念上與原告據以異議之「帝王食補」系列商
        標相同或近似。
      (2)再查，本件系爭「環北及圖」商標係指定使用於「薑母
        鴨、沙茶鴨、鹽水鴨、板鴨、鹽水雞、土窯雞、甕仔雞
        、羊肉爐、紅燒牛肉、紅燒豬肉、保存處理的肉類、肉
        類速食調理包、冷凍肉類速食調理包、海鮮速食調理包
        、冷凍海鮮速食調理包、肉湯、魚湯、蔬菜速食調理包
        、濃縮蔬菜湯。」等商品，復與原告據以異議之著名「
        帝王食補」系列商標所指定使用之「牛奶。薑醬。麻油
        、芝麻油、黃豆油、植物油。仙草凍、愛玉凍。貢丸、
        薑母鴨、速食濃縮肉湯、高湯塊、魚丸、冷凍肉類速食
        調理包、冷凍水產速食調理包。冷凍果蔬、乾製果蔬、
        脫水果蔬、豆腐乳、麻油辣腐乳。薑母鴨。」等商品或
        服務，其商品或服務之重疊性極高，性質亦極相關聯，
        則系爭商標之註冊似無法使消費者不混淆誤認參加人及
        原告間所提供之商品或服務互不相關聯，或互無合作關
        係，參加人所指定使用商品或服務與原告所指定使用之
        商品或服務依一般社會通念及市場交易情形實具有極為
        密切之關聯性，應屬前揭條款之類似商品。今參加人以
        完全相同於原告據以異議之「帝王食補」系列商標為商
        標圖樣之一部申請註冊外並指定使用於與原告指定使用
        之類別有高度近似之第29類「薑母鴨、沙茶鴨、鹽水鴨
        、板鴨、鹽水雞、土窯雞、甕仔雞、羊肉爐、紅燒牛肉
        、紅燒豬肉、保存處理的肉類、肉類速食調理包、冷凍
        肉類速食調理包、海鮮速食調理包、冷凍海鮮速食調理
        包、肉湯、魚湯、蔬菜速食調理包、濃縮蔬菜湯。」等
        商品，自有商標法第23條第1 項第13款規定之適用。
    3.再按商標圖樣「相同或近似於他人先使用於同一或類似商
      品或服務之商標，而申請人因與該他人間具有契約、地緣
      、業務往來或其他關係，知悉他人商標存在者」不得申請
      註冊，為商標法第23條第1 項第14款所明定。同前所述，
      「帝王食補」薑母鴨早於70年之前即已設立，並以美味又
      養生的料理贏得大眾的喜愛，報章媒體大篇幅報導，享譽
      臺灣20多年，「帝王食補」薑母鴨創始人田正德先生之發
      跡更為人所津津樂道，現任「帝王食補」薑母鴨總經理田
      王竹，更將「帝王食補」薑母鴨帶入另一新紀元，除傳承
      中國固有的食補文化，並以現代的餐飲科技，融入新世紀
      飲食潮流，提供精緻原味、簡單營養之美味餐飲，愛心公
      益更不落人後，綜觀原告所舉之事證，「帝王食補」薑母
      鴨可謂為全臺最大薑母鴨業者，殊難謂參加人不知「帝王
      食補」薑母鴨之存在，且無意圖使用與原告著名商標「帝
      王食補薑母鴨」相近似之圖形作為商標，並使用相同或高
      度近似於與原告據以異議之商標所指定使用之商品或服務
      上，綜上所述，註冊第0000000 號「環北及圖」商標不僅
      似近於原告據以異議之著名「帝王食補」系列商標外，更
      指定使用於與原告所指定使用之商品有高度近似及重疊性
      ，原告所有之「帝王食補」薑母鴨亦為全臺第一大薑母鴨
      業者，參加人難謂不知，既有知悉之可能即有攀附原告所
      有之著名「帝王食補」系列商標之虞，自有商標法第23條
      第1 項第14款規定之適用。
　(二)被告主張：
    1.商標法第23條第1 項第12款規定，商標「相同或近似於他
      人著名商標或標章，有致相關公眾混淆誤認之虞，或有減
      損著名商標或標章之識別性或信譽之虞者」；同條項第13
      款規定，商標「相同或近似於他人同一或類似商品或服務
      之註冊商標或申請在先之商標，有致相關消費者混淆誤認
      之虞者」及同條項第14款規定，商標「相同或近似於他人
      先使用於同一或類似商品或服務之商標，而申請人因與該
      他人間具有契約、地緣、業務往來或其他關係，知悉他人
      商標存在者」，不得註冊。惟前揭條款之適用應以兩造商
      標或標章構成相同或近似為前提要件。商標近似係指二商
      標予人之整體印象有其相近之處，若其標示在相同或類似
      的商品／服務上時，以具有普通知識經驗之消費者，於購
      買時施以普通之注意，可能會有所混淆而誤認二商品／服
      務來自同一來源或誤認不同來源之間有所關聯（「混淆誤
      認之虞」審查基準5.2.1 參照）。商標近似之判斷得就二
      商標外觀、觀念及讀音為觀察。
    2.查本件系爭註冊第0000000 號「環北及圖」商標，與據以
      異議之註冊第0000000 號「紅面及圖帝王食補」、註冊第
      0000000 、172405、172406號「紅面帝王食補薑母鴨及圖
      」、註冊第754053、170005號「鴨圖」等商標（參原告異
      議申請書及證據資料）相較，二者圖樣上圖形固均以雞或
      鴨圖作為設計主體，然雞鴨為常見之動物，又國內餐飲業
      者使用以家禽、家畜作為設計圖樣以隱喻其提供服務內容
      之暗示性商標，極為多見，一般情況下尚不致因業者採用
      相同之動物作為商標設計，即會被消費者認為其為相同之
      營業主體。再者本件觀諸二造商標圖樣，系爭商標之設計
      係於長方形外框內置左右對稱型態之雞鴨圖，據以異議商
      標則以單一鴨圖為其設計主體，二造商標雞或鴨之外觀設
      計意匠不同；況系爭商標另有中文「環北」，與據以異議
      商標或結合有「紅面」、「帝王食補」、「薑母鴨」等字
      顯然不同，二者商標圖樣整體予人印象差別明顯，以具有
      普通知識經驗之消費者，於購買時施以普通之注意，客觀
      上應不難分別其來自不同之營業主體，自無使人有所混淆
      而誤認二商標商品或服務為來自同一來源或誤認不同來源
      之間有所關聯之虞，非屬構成近似之商標。揆諸前揭規定
      與說明，本件應無前揭條款規定之適用。
  (三)參加人主張：與被告相同。
　　理  由
一、本件原告經合法通知，未於言詞辯論期日到場，核無行政訴
    訟法第218 條準用民事訴訟法第386 條所列各款情形，爰依
    被告之聲請，由其一造辯論而為判決。
二、按商標法第23條第1 項第12款規定，商標「相同或近似於他
    人著名商標或標章，有致相關公眾混淆誤認之虞，或有減損
    著名商標或標章之識別性或信譽之虞者」；同條項第13款規
    定，商標「相同或近似於他人同一或類似商品或服務之註冊
    商標或申請在先之商標，有致相關消費者混淆誤認之虞者」
    及同條項第14款規定，商標「相同或近似於他人先使用於同
    一或類似商品或服務之商標，而申請人因與該他人間具有契
    約、地緣、業務往來或其他關係，知悉他人商標存在者」，
    不得註冊。惟前揭條款之適用應以兩造商標或標章構成相同
    或近似為前提要件。而商標構成相同或近似者，係指以具有
    普通知識經驗之一般商品購買人，於購買時施以普通所用之
    注意，就兩商標主要部分之外觀、觀念或讀音隔離觀察，有
    無引起混同誤認之虞以為斷。故兩商標在外觀、觀念或讀音
    上，其主要部分之文字、圖形或記號，有一近似，足以使一
    般相關消費者產生混淆誤認之虞者，即為近似之商標。而衡
    酌商標在外觀或觀念上有無混同誤認之虞，應本客觀事實，
    按左列原則判斷之：(1)以具有普通知識經驗之購買者，施以
    普通所用之注意為標準；(2)商標之文字、圖形或記號，應異
    時異地隔離及通體觀察為標準；(3)商標以文字、圖形或記號
    為聯合式者，應就其各部分觀察，以構成主要之部分為標準
    。故判斷兩商標是否近似，應就各商標在「外觀」、「觀念
    」、「讀音」上特別突出顯著，足以讓消費者對標誌整體形
    成核心印象之主要部分異時異地隔離各別觀察，以辨其是否
    足以引起混淆誤認之虞。
三、本件參加人乙○○（環北小吃店）前於民國（下同）93年4
    月2 日以「環北及圖」商標，指定使用於商標法施行細則第
    13條所定商品及服務分類表第29類之薑母鴨、沙茶鴨、鹽水
    鴨、板鴨、鹽水雞、土窯雞、甕仔雞、羊肉爐、紅燒牛肉、
    紅燒豬肉、保存處理的肉類、肉類速食調理包、冷凍肉類速
    食調理包、海鮮速食調理包、冷凍海鮮速食調理包、肉湯、
    魚湯、蔬菜速食調理包及濃縮蔬菜湯商品，向被告申請註冊
    ，經被告核准列為註冊第0000000 號商標。嗣原告以系爭商
    標有違商標法第23條第1 項第12、13及14款規定，對之提起
    異議。經被告審查，認系爭商標與據以異議之註冊第000000
    0 號「紅面及圖帝王食補」商標、註冊第754053號「鴨圖」
    商標、註冊第0000000 號「紅面帝王食補薑母鴨及圖」等商
    標均不構成近似，無違前揭法條規定，以94年11月10日中台
    異字第940392號商標異議審定書為「異議不成立」之處分。
    原告不服，循序提起行政訴訟，並為事實欄所載各節之主張
    ，是本件應審酌者厥為：系爭商標與原告據以異議之商標是
    否近似？
四、查本件系爭註冊第0000000 號「環北及圖」商標，與據以異
    議之註冊第0000000 號「紅面及圖帝王食補」、註冊第0000
    000 、172405、172406號「紅面帝王食補薑母鴨及圖」、註
    冊第754053、170005號「鴨圖」等商標（如附件二）相較，
    二者圖樣上圖形固均以雞或鴨圖作為設計主體，然雞鴨為常
    見之動物，又國內餐飲業者使用以家禽、家畜作為設計圖樣
    以隱喻其提供服務內容之暗示性商標，極為多見，一般情況
    下尚不致因業者採用相同之動物作為商標設計，即會被消費
    者認為其為相同之營業主體。再者本件觀諸二造商標圖樣，
    系爭商標之設計係於長方形外框內置左右對稱型態之雞鴨圖
    ，據以異議商標則以單一鴨圖為其設計主體，二造商標雞或
    鴨之外觀設計意匠不同；況系爭商標另有中文「環北」，與
    據以異議商標或結合有「紅面」、「帝王食補」、「薑母鴨
    」等字顯然不同，二者商標圖樣整體予人印象差別明顯，以
    具有普通知識經驗之消費者，於購買時施以普通之注意，客
    觀上應不難分別其來自不同之營業主體，自無使人有所混淆
    而誤認二商標商品或服務為來自同一來源或誤認不同來源之
    間有所關聯之虞，非屬構成近似之商標。揆諸前揭規定與說
    明，本件應無前揭條款規定之適用。
五、從而，被告以系爭商標無違商標法第23條第1 項第12、13及
    14款規定，所為異議不成立之處分，並無不法，訴願決定予
    以維持，亦無不合。原告徒執前詞，訴請撤銷，為無理由，
    應予駁回。
六、至原告所舉註冊第139056號及第961861號二件商標，主張該
    二商標與系爭商標構成近似，復指定使用於同一或類似之商
    品，自有致相關消費者混淆誤認之虞乙節。查原告於原異議
    程序中並未提出註冊第139056號及第961861號二件商標作為
    本案之據以異議商標，其後原告於訴願程序始行提出，核屬
    新主張，既未經被告審酌，要非本院所得論究，併予指明。
七、兩造其餘攻擊防禦方法均與本件判決結果不生影響，故不逐
    一論述，併此敘明。
據上論結，本件原告之訴為無理由，依行政訴訟法第218 條、民
事訴訟法第385 條第1 項前段、行政訴訟法第98條第3 項前段，
判決如主文。
中　　華　　民　　國　　96　　年　　 2　　月　  27    日
                        第二庭審判長法  官　徐瑞晃
                                    法  官  畢乃俊
                                    法　官  陳金圍
上為正本係照原本作成。
如不服本判決，應於送達後20日內，向本院提出上訴狀並表明上
訴理由，如於本判決宣示後送達前提起上訴者，應於判決送達後
20日內補提上訴理由書（須按他造人數附繕本）。
中　　華　　民　　國　　96　　年　　 2　　月　　27　　日
                                    書記官  陳可欣
